臺灣高等法院臺中分院刑事裁定
111年度毒抗字第701號
抗  告  人  
即  被  告  林明彥



上列抗告人即被告因違反毒品危害防制條例案件，經檢察官聲請
強制戒治，不服臺灣南投地方法院111年度毒聲字第193號，中華
民國111年6月10日所為之裁定（聲請案號：臺灣南投地方檢察署
111年度聲戒字第23號、110年度毒偵字第1126號），提起抗告，
本院裁定如下：
    主  文
抗告駁回。
    理  由
一、本件抗告意旨略以：抗告人即被告甲○○（下簡稱抗告人）經
    裁定觀察勒戒，已痛定思痛，決心遠離與毒品有關之人、事
    、物，徹底改變原有的生活習性，而在這段觀察勒戒期間，
    更是兢兢業業，不敢逾越，在生活起居中服從規定，在心理
    教化方面則虛心受教，以期回到社會有益於新的生活。另抗
    告人之前受婚姻之困害，因而迷失了一段灰色迷惘的日子，
    雖有萬般不捨，但為了維護瀕臨破碎的家，不得不毅然決然
    提出離婚之訴求，也讓自己走出陰霾；又家中經營飼料買賣
    ，之前皆由母親一手操作，然而近年來，母親因一方面擔心
    日漸消沉的我，另一方面煩惱我的婚姻狀況，因而積勞成疾
    ，身體每況愈下，令人擔憂不已。懇請鈞院體恤抗告人憂心
    家中狀況及母親身體，再考量抗告人已然悔悟，有信心重新
    回到社會過新生的生活，請撤銷原裁定戒治之處分，更為合
    適的裁定等語。
二、按觀察、勒戒後，檢察官或少年法院（地方法院少年法庭）
    依據勒戒處所之陳報，認受觀察、勒戒人有繼續施用毒品傾
    向者，檢察官應聲請法院裁定或由少年法院（地方法院少年
    法庭）裁定令入戒治處所強制戒治，其期間為6個月以上，
    至無繼續強制戒治之必要為止，但最長不得逾1年，毒品危
    害防制條例第20條第2項定有明文。次按有無繼續施用毒品
    傾向之評估標準，並非完全以受勒戒人勒戒後之結果為準，
    勒戒前之各種情況，仍應作為評估之依據，依勒戒處所評分
    說明手冊規定，係以前科紀錄與行為表現、臨床評估、社會
    穩定度，三項合併計算分數，每一大項皆有靜態因子與動態
    因子。而關於有無繼續施用毒品傾向之評估標準，法務部業
    於民國110年3月26日以法矯字第11006001760號函修正頒布
    「有無繼續施用毒品傾向評估標準紀錄表」、「有無繼續施
    用毒品傾向評估標準評分說明手冊」，上開評分說明手冊載
    明判定之原則：「受觀察勒戒人入所後，經過2週時間的觀
    察、勒戒，由處所及醫療人員依據其各項紀錄、資料及觀察
    勒戒期間之行為表現，加以評分。在勒戒人入所4至6週後，
    可再做一次評估以做必要之評分修正。每一大項皆有靜態因
    子與動態因子。先以靜態因子分數評分，靜態因子分數總分
    在60分（含）以上為『有繼續施用毒品傾向』；60分以下，與
    動態因子分數相加，如果總分在60分（含）以上，為『有繼
    續施用毒品傾向』」，又評估標準紀錄表及說明手冊中「前
    科紀錄與行為表現」之第1題及第3題之計分方式修正如下(
    餘無修正)：㈠第1項「毒品犯罪相關司法紀錄」：計分方式
    修正為每筆(次)5分，總分上限為10分；㈡第3項「其他犯罪
    相關紀錄」：計分方式修正為每筆（次）2分，總分上限為1
    0分。故有無「繼續施用毒品傾向」，係依具體個案之臨床
    實務及相關事證等情綜合判定，有其相當之專業依據及標準
    ，且涉及專門醫學，又衡酌強制戒治之目的，係為協助施用
    毒品者戒斷毒品之心癮及身癮所為之一種保安處分類型，而
    該評估標準係將與判斷有無繼續施用傾向之相關因素加以列
    舉及量化，適用於每一位受觀察、勒戒處分之人，具一致性
    、普遍性、客觀性，以利執法者判定受勒戒人有無繼續施用
    毒品傾向，倘其評估由形式上觀察，無擅斷或濫權等明顯不
    當情事，法院應予尊重。
三、經查：
　㈠抗告人前因施用第一、二級毒品案件，經原審法院以111年度
    毒聲字第19號裁定應送勒戒處所觀察、勒戒後，自111年4月
    29日起入法務部○○○○○○○○附設勒戒處所執行觀察、勒戒，經
    法務部○○○○○○○○戒治所附設勒戒處所評分人員於111年5月30
    日評分結果，認被告⑴前科記錄與行為表現得24分（靜態因
    子：毒品犯罪相關司法紀錄12筆，上限10分，得分10分、首
    次毒品犯罪年齡為21至30歲，上限10分，得分5分、其他犯
    罪相關紀錄1筆，上限10分，得分2分、入所時尿液毒品檢驗
    有一種毒品反應，上限10分，得分5分，共計22分；動態因
    子：持續於所內抽菸，得分2分），⑵臨床評估得36分（靜態
    因子：有海洛因、安非他命之多重毒品濫用，上限10分，得
    分10分、有菸種類濫用，上限6分，得分2分、有注射使用，
    上限10分，得分10分、期間超過1年，上限10分，得分10分
    ，共計32分；動態因子：臨床綜合評估為中度，上限7分，
    得分4分，共計4分），⑶社會穩定度得0分（靜態因子：有飼
    料行之全職工作、家人無藥物濫用，得分0分；靜態因子：
    入所後有家人訪視2次、出所後與家人同住，得分0分，共計
    0分）；以上⑴至⑶項合計60分（其中靜態因子分數共計54分
    、動態因子分數共計6分），綜合判斷為「有繼續施用毒品
    傾向」，此觀法務部○○○○○○○○111年6月2日雲所衛字第11140
    001040號函所檢附111年5月30日「有無繼續施用毒品傾向證
    明書」及「有無繼續施用毒品傾向評估標準紀錄表」等自明
    。而上開評估除詳列各項靜態因子、動態因子之細目外，並
    有各細目之配分、計算及上限，且均係勒戒處所醫師及相關
    專業知識經驗人士，依據其臨床實務及具體事證，在執行觀
    察、勒戒期間，依主管機關即法務部訂頒之評估基準進行，
    依其專業知識經驗，評估抗告人之人格特質、臨床徵候、環
    境相關因素所為之綜合判斷，不僅有實證依據，更有客觀標
    準得以評比，尚非評估之醫師所得主觀擅斷，具有科學驗證
    所得之結論，並非一罪多罰，且在客觀上並無逾越裁量標準
    ，自得憑以判斷抗告人有無繼續施用毒品傾向，依上說明，
    法院宜予尊重，又前開各項分數之計算並無錯漏，且係經依
    前揭修正後之評估標準予以評定後，總得分在60分（含）以
    上，則抗告人確有繼續施用毒品之傾向，而達應施以強制戒
    治之標準。
　㈡按毒品危害防制條例所規定之觀察、勒戒或強制戒治處分，
    其立法意旨在幫助施用毒品者戒除毒癮，該處分之性質非為
    懲戒行為人，而係為防止再次施用毒品之危險性，目的係在
    戒除施用毒品身癮及心癮之措施，且強制戒治係導入療程之
    觀念，針對行為人將來之危險所為預防、矯治措施之保安處
    分，以達教化與治療之目的，可謂刑罰之補充制度，從而毒
    品危害防制條例本身所規定之強制戒治等保安處分，雖兼具
    自由刑之性質，卻有刑罰不可替代之教化治療作用；是該條
    例第20條第2項後段規定，係屬強制規定，只需觀察、勒戒
    後，經評定受觀察、勒戒人有繼續施用毒品傾向者，檢察官
    即應聲請法院裁定令入戒治處所施以強制戒治，其中並無任
    何例外規定。查抗告人既有施用第一、二級毒品之行為，經
    原審法院裁定應送勒戒處所觀察、勒戒後，復經法務部○○○○
    ○○○○附設勒戒處所專業評估為「有繼續施用毒品傾向」，無
    法戒斷毒癮，自有依法再施以強制戒治以降低其再次施用毒
    品之危險性之必要，是原審裁定抗告人令入戒治處所強制戒
    治，核屬適法有據。又原裁定既已援引卷內所附之「有無繼
    續施用毒品傾向證明書」及「有無繼續施用毒品傾向評估標
    準紀錄表」等資料作為審酌抗告人是否需入戒治處所施以強
    制戒治之依據，原裁定即無違誤或不當之處。
　㈢抗告人另陳其於觀察勒戒期間，生活起居均服從所內規定，
    且虛心受教等節，本屬前揭評估標準紀錄表中「前科紀錄與
    行為表現」項下之「所內行為表現」之動態因子，業經評估
    時予以考量，且各該細目部分之得分均為0分，是評估標準
    紀錄表之記載與抗告人所指相符，自屬無誤，亦無影響前述
    「有繼續施用毒品傾向」之評定。
　㈣至抗告人雖以其憂心家中狀況及母親身體，期能早日返家等
    情，提起本件抗告。然此情由並非屬本案裁定令入戒治處所
    強制戒治所應考量之事由，而無可審酌，縱認抗告人所陳家
    況屬實，亦無從動搖前揭評估結論或法院所為之裁定；抗告
    人如確有安頓母親之需求，自得另尋求社政單位協調處理，
    併此敘明。
四、綜上，抗告人經原審裁定入勒戒處所觀察、勒戒後，經評估
    認定有繼續施用毒品之傾向，原審以檢察官聲請並無不合，
    依毒品危害防制條例第20條第2項後段規定，裁定令入戒治
    處所強制戒治，其期間為6個月以上，至無繼續強制戒治之
    必要為止，但最長不得逾1年，經核並無違誤。從而，抗告
    人仍執前詞指摘原裁定為不當，均難認有理由，應予駁回。
五、據上論斷，依刑事訴訟法第412條，裁定如主文。
中　　華　　民　　國　　111 　年　　7 　　月　　27  　日
　　　　　　刑事第七庭    審判長法　官  梁  堯  銘  
　　　　　　　　　　　　　　　  法　官  張  智  雄
　　　　　　　　　　　　　　　  法　官  王  鏗  普
以上正本證明與原本無異。
不得再抗告。
                                書記官  周  巧  屏   
 
中　　華　　民　　國　　111 　年　　7 　　月　　27　　日